【裁判字號】    95,易,1928
【裁判日期】    951011
【裁判案由】    公共危險
【裁判全文】
臺灣臺中地方法院刑事判決              95年度易字第1928號
公  訴  人  臺灣臺中地方法院檢察署檢察官
被      告  甲○○
                    國民
選任辯護人  鞠金蕾律師
上列被告因公共危險案件，經檢察官提起公訴（95年度偵字第
10258、11819號），本院判決如下：
    主    文
甲○○失火燒燬現供人使用之住宅，處有期徒刑伍月，如易科罰
金，以銀元佰元即新台幣玖佰元折算壹日。
    事    實
一、甲○○於民國九十四年十二月二十二日冬至日當天上午十時
    至十一時五十分許之間，為祭拜民間神祉地基主，而於臺中
    市南屯區楓樹里楓樹巷十八號旁巷內（如附圖所示「」之
    位置）拜拜，於其後依照民間習俗燃燒紙錢時，原應注意使
    用容器盛裝燃燒，以防止所點燃之紙錢四處飄散致引燃易燃
    物而釀成火災，且依當時情形亦無不能注意情事，竟疏於注
    意而未將紙錢放入容器內，即逕行在前開處所前之水泥地上
    燃燒紙錢，適當時風勢甚大，致甲○○所點燃紙錢之餘燼遭
    風吹向同巷十四、十八號巷道內板模木架圍牆處，導致引燃
    該處之易燃物而發生火災，進而往左右延燒至同巷十四號、
    十八號西棟南側及南棟等三戶現供人使用之住宅，俟消防隊
    前來撲火時，前開三戶當時供己○○○、戊○○、乙○○○
    （甲○○之母）及丙○○等人使用之住宅已遭全部燒燬。
二、案經臺中市警察局第四分局報告臺灣臺中地方法院檢察署檢
    察官偵查起訴。
    理    由
一、訊據被告甲○○固坦承有於案發之時、地燃燒紙錢之行為，
    惟矢口否認有何應注意、能注意、竟疏未注意燃燒紙錢之正
    確方式，以致帶有餘火之灰燼因隨風飄散而引燃附近之易燃
    物，造成本件失火燒燬現供人使用住宅之過失，辯稱：伊只
    買了約新台幣（下同）十元份量的紙錢燃燒祭拜，雖然伊沒
    有將紙錢放入容器內燃燒而是逕行在地上燒，但是伊在燃燒
    紙錢之後，確實有將灰燼用水澆熄，並將剩餘物掃起來倒入
    水溝，伊並無何過失失火之犯行云云。經查：
  (一)九十四年十二月二十二日冬至日當天上午十時至十一時五十
    分許之間，臺中市南屯區楓樹里楓樹巷十四、十八號巷道內
    板模木架圍牆處有發生火災事故，進而延燒至同巷十四號、
    十八號西棟南側及南棟等三戶現供人使用之住宅，並將該等
    住宅予以燒燬等情，乃被告所不爭執，復有臺中市消防局出
    具之火災原因調查報告書暨現場相片在卷可稽，乃屬事實。
  (二)一般民間於進行祭拜儀式後燃燒紙錢，乃屬我國常見之信仰
    習俗，惟有鑑於以往常發生因燃燒紙錢導致灰燼四散，引燃
    易燃物品致生火災，動輒傷害人民之財產甚至身體健康以及
    生命，影響不可謂不鉅，故政府、學校就此均多方宣導「星
    星之火可以燎原」之觀念，教育社會大眾以其他方式取代燃
    燒紙錢祭祖、祭鬼神之習性，即便非燃燒紙錢不可，亦應於
    容器內或廟宇內所設置之焚燒紙錢處所進行，以此等適當之
    方式防範火災之產生，期冀能在民間信仰習慣之遵循以及危
    機意識之建立間求取平衡，且將紙錢置放在容器內或於特定
    密閉加開固定開口之焚燒處所燃燒，以免導致火災事故，亦
    屬輕而易舉之事，此屬一般常識，本件被告身為一具有正常
    智識及教育水準之國民，就此應屬明瞭在心而知之甚詳。
  (三)查本件被告於前揭時、地燃燒紙錢時，僅將紙錢置放於水泥
    地上進行燃燒，並未另行擇覓適當之容器以資盛裝等情，業
    據被告坦認在卷，核與證人辛○○○於本院審理時到庭結證
    稱：當天因欲尋訪告訴人丙○○來到案發地點，有看到被告
    在失火處燃燒紙錢，當時只看到被告一個人在十四號、十八
    號巷子口燒紙錢，是把金紙（紙錢）直接放在地上燃燒等情
    節相符，堪信此部分尚屬真實。而被告燃燒紙錢之同時，現
    場風勢甚大，被告所燃燒的紙錢灰燼順著風四處飛散等情，
    亦據證人辛○○○於偵訊及本院審理時到庭結證明確，以證
    人辛○○○證述所見被告燃燒紙錢之景象乃「凹一凹然後一
    小疊一小疊地放到地上燃燒」，核與一般民間燃燒金紙之方
    式大致相符，堪信其並未因特別欲陷被告於罪而自為編纂之
    情，所述尚屬可採。再者，證人辛○○○復於偵查中及本院
    審理時具結證稱：當時是要從前面經過巷子去找告訴人丙○○，因為被告在那邊燒紙錢，看到那紙錢飛去後面板模腳（
    圍牆）那邊，並且飛到巷子內，過不去，所以就放棄拜訪告
    訴人丙○○而逕行返家等語明確，其與被告素無怨隙，堪信
    所證述情節尚屬真實而可採。被告雖辯稱：伊只有燒一點點
    紙錢（購買約十元的份量），且事後有將紙錢灰燼以水澆濕
    再掃入水溝云云，惟星火可以燎原，乃眾所周知之事，初不
    因所燃燒之份量多寡而有別，且縱使被告曾經為如此之防範
    措施，亦無從防免已隨風飄散之燃燒灰燼落在四周易燃物上
    而引發火災事故，所辯尚不足作為有利被告之認定。被告雖
    復辯稱：當時在祭拜完畢後，還有到家中整理家務再離開，
    中間也有一段時間，果若本件係因伊燃燒紙錢導致失火，當
    不至於在伊離開母親乙○○○家中之前都沒有發現云云。然
    查，本件火災現場勘查紀錄及原因研判書中已載明：火災時
    間為九十四年十二月二十二日十一時五十七分，且卷附之臺
    中市消防局第一大隊南屯分隊火災出動觀察紀錄上亦載明：
    「報案時間：九十四年十二月二十二日十一時五十七分」，
    而被告供稱當天係在十一時二十五分左右開始燃燒紙錢，核
    與證人辛○○○於本院審理時具結證述：當天約十一點半去
    找告訴人丙○○，就是那時候看到被告在通道巷子口燒紙錢
    的等語大致相符，堪信被告此處供述屬實，惟即便被告於燒
    畢紙錢後又過了二十分鐘才離開，在論理及經驗上，均無從
    排除該火災於當天上午十一時五十七分之產生，係因被告之
    前燃燒紙錢之緣故，所辯亦礙難採信。
  (四)再查，本件失火之地點位於臺中市南屯區楓樹里楓樹巷十四
    號、十八號西棟南側及十八號南棟處，經臺中市消防局人員
    勘查現場後製成火災原因調查報告書摘要一份附於警卷第十
    五頁至六十九頁，其內容如下（摘要說明）：
  1.起火戶研判部分：消防人員到現場搶救時，以十八號西棟南
    側通道附近火勢最猛烈。俯瞰三合院南棟鐵皮屋頂南側面，
    及西棟屋頂外緣，均向西南側通道處燒損變色，十四號三合
    院西、北棟處瓦片屋頂，向十八號側部分燒穿，研判係臺中
    市南屯區楓樹里楓樹巷十八號為起火戶。
  2.起火處研判：觀察前開各棟建築之燒失殘存部分並會同被告
    清理前開十八號西南側通道地板附近，該通道之水泥地（附
    圖標示「」之位置）呈現燻黑燃燒痕跡，且比對西棟建築
    南邊屋頂外側及南棟建築屋頂底面、西側屋樑底部，均向該
    通道處燒損炭化、變色，呈現通道附近低處燒損火流殘跡。
    此外勘查十八號與十四號建築區隔處板模木架圍牆，向十八
    號側燒塌傾斜碳化，十八號南側建築後牆低處燒損剝落，西
    側牆處屋頂鐵架底部燒損扭曲；清理燒損板模木架圍牆，復
    就碳化物分析勘查，地板燻黑燃燒痕跡、板模木架外側面燒
    細碳化，巷道內側面燒損殘存較完好，呈現西南側通道板模
    木架地板低處燒損火流殘跡研判，認係十八號與十四號建築
    區隔板模木架圍牆附近地板為起火處。
  3.起火原因研判：
    (1)經勘查十八號三合院南棟西側電源配線未有熔斷跡象、西
      南側住戶南邊臥室電源電線完好、十八號及十四號建物區
      隔板模圍牆未發現電源線路，排除電氣因素起火。
    (2)勘查十八號、十四號區隔處板模木架圍牆起火處附近，其
      地板有燻黑燃燒痕跡並遺留嚴重燒失碳化物，與蓄熱悶燒
      燃燒狀態不同，排除煙蒂、火種引燃起火。
    (3)清查十八號南棟、西棟南側及十四號三合院北側，各戶廚
      房瓦斯均呈關閉狀態且表面為有受熱燒損跡象，排除因炊
      事不慎起火。
    (4)勘查起火處附近未發現有引燃火警之發火源。
    (5)綜合住戶黃慶昇、己○○○、丙○○就發現火警時之現場
      描述等供述，與勘查燒損火流大致吻合，並經查詢臺中氣
      象站有關氣象學力管效應，通道地形影響風速、風向研判
      ，不排除通道地板處燃燒金紙，餘燼遭風吹向板模木架圍
      牆處滯留易燃物引燃火警。
  4.鑑定結論：除說明各住戶描述現場狀況外，認為清理十四號
    、十八號建築區隔處木架圍牆，復就碳化物分析勘查，地板
    燻黑燃燒痕跡；板模木架燒細炭化，呈現實十八號三合院西
    南側通道板模木架圍牆地板低處燒損火流殘跡研判。不排除
    通道地板處燃燒金紙，餘燼遭陣風吹向板模木架圍牆處滯留
    易燃物引燃火警。
  5.又出具前開火災調查報告書之臺中市消防局調查課技士庚○○亦於本院審理時到庭具結證稱：該調查報告所附照片（
    即如附圖所示靠近標示「」附近）「勘查號南棟建築與
    號北棟建築防火巷，通道處以木質板模區隔，地板嚴重燒
    失碳化物」之意思乃是指板模內側靠近防火巷那一面燒損碳
    化殘存較外側完好，即外側燒失情形較為嚴重等語，而證人
    辛○○○經本院於審理時依職權要求其指出當時看到被告燒
    紙錢之位置，其立即於本院所提供之火災現場平面圖（如附
    圖）上明確指出所在位置（標示「」附近之位置），乃經
    本院審理時當庭經歷，則以證人辛○○○所指認之位置與本
    件經臺中市消防局所繪製之起火處乃屬相同一節以觀，此益
    徵證人辛○○○所述確實係其親身見聞而堪可採信。
  (五)則由前開鑑定意見佐以證人辛○○○之證詞，堪認本件失火
    原因既經排除其他電線走火、煙蒂火種走火、炊事走火等因
    素，僅有因被告燃燒紙錢未能注意防範灰燼四散點著易燃物
    致失火一節未經調查報告排除，參以被告自承之燃燒紙錢地
    點與調查報告書內所標示處相符，堪認本件確實係因被告燃
    燒紙錢方式不當，疏未注意防範灰燼四散致引燃燒紙錢附近
    之易燃物而導致本件火災事故。本件被告失火犯行，乃屬事
    證明確，洵堪認定。
二、本件涉及新舊法比較部分：本件被告甲○○行為後，刑法業
    於民國九十四年二月二日修正公布，並自九十五年七月一日
    起施行。而刑法第二條第一項規定：「行為後法律有變更者
    ，適用行為時之法律。但行為後之法律有利於行為人者，適
    用最有利於行為人之法律」。經查：
  (一)被告行為後，刑法第三十三條第五款業於九十四年二月二日
    以華總一義字第０九四０００一四九０一號令修正公布，並
    自九十五年七月一日起施行；修正後刑法第三十三條第五款
    規定「罰金：新臺幣一千元以上，以百元計算之。」，與修
    正前刑法第三十三條第五款規定「罰金：一元以上。」不同
    。而刑法第一百七十三條第二項之失火燒燬現供人使用之住
    宅罪，其罰金刑之法定刑原為得科銀元五百元以下罰金，因
    罰金罰鍰提高標準條例第一項前段規定，提高為十倍，為得
    科銀元五千元以下罰金。而依修正後刑法施行法第一條之一
    規定：「（第一項）中華民國九十四年一月七日刑法修正施
    行後，刑法分則編所定罰金之貨幣單位為新臺幣。（第二項
    ）九十四年一月七日刑法修正時，刑法分則編未修正之條文
    定有罰金者，自九十四年一月七日刑法修正施行後，就其所
    定數額提高為三十倍。但七十二年六月二十六日至九十四年
    一月七日新增或修正之條文，就其所定數額提高為三倍」，
    及刑法第三十三條第五款修正為：「主刑之種類如下：五、
    罰金：新臺幣一千元以上，以百元計算之」等規定觀之，依
    修正後之法律，刑法刑法第一百七十三條第二項之失火燒燬
    現供人使用之住宅罪所得科處之罰金刑最高額為新臺幣一萬
    五千元、最低額為新臺幣一千元，然依被告行為時即修正前
    刑法第三十三條第五款規定之罰金最低額銀元一元，並提高
    十倍計算，前開罰金刑，最高額為銀元五千元，最低額為銀
    元十元，若乘以三倍而換算為新臺幣，最高額雖與新法同為
    新臺幣一萬五千元，然最低額僅為新臺幣三十元。因此，比
    較上述修正前、後之刑罰法律，自以被告行為時即修正前關
    於科處罰金刑之法律較有利於被告。
  (二)修正前刑法第四十一條第一項前段規定：「犯最重本刑為五
    年以下有期徒刑以下之刑之罪，而受六個月以下有期徒刑或
    拘役之宣告，因身體、教育、職業、家庭之關係或其他正當
    事由，執行顯有困難者，得以一元以上三元以下折算一日，
    易科罰金。」，又被告行為時之易科罰金折算標準，修正前
    罰金罰鍰提高標準條例第二條規定，就其原定數額提高為一
    百倍折算一日，則本件被告行為時之易科罰金折算標準，應
    以銀元三百元折算一日，經折算為新臺幣後，應以新臺幣九
    百元折算為一日。惟修正後刑法第四十一條第一項前段規定
    ：「犯最重本刑為五年以下有期徒刑以下之刑之罪，而受六
    個月以下有期徒刑或拘役之宣告者，得以新臺幣一千元、二
    千元或三千元折算一日，易科罰金。」，比較修正前後之易
    科罰金折算標準，以修正前規定較有利於受刑人，則應依刑
    法第二條第一項前段，適用修正前刑法第四十一條第一項前
    段及罰金罰鍰提高標準條例第二條規定，定其折算標準。
三、按失火燒燬現有人所在或現未有人所在之建築物罪，自係指
    該建築物整體而言，應包括牆垣及該建築物內所有物品。故
    一個失火行為，若同時燒燬建築物與該建築物內之其他物品
    ，無論該其他物品為他人或自己所有，均不另成立刑法第一
    百七十五條第一項或第二項之罪。又按刑法上公共危險罪，
    其所保護之法益，重在公共安全，故其罪數應以行為之個數
    定之。一失火行為所燒燬之對象縱有不同，但行為僅一個，
    而應為整體的觀察，成立單純一罪。核本件被告甲○○所為
    ，係犯刑法第一百七十三條第二項之失火燒燬現供人使用之
    住宅罪。查被告甲○○之一失火行為，雖同時燒燬現供己○○○、戊○○、乙○○○（甲○○之母）及丙○○使用之住
    宅（即臺中市南屯區楓樹里楓樹巷十四號、十八號西棟南側
    及南棟等三戶現供人使用之住宅）及其內財物，但依前揭說
    明，應認被告所為，仍僅成立一犯刑法第一百七十三條第二
    項之失火燒燬現供人使用之住宅罪。爰審酌被告甲○○係因
    過失導致失火燒燬告訴人之房屋，且依據卷附之被告全國前
    按紀錄表顯示，並無前科，素行尚稱良好，惟犯後矢口否認
    犯行，復未能與告訴人己○○○等達成和解，致使告訴人等
    財產因祝融而付之一炬，損失嚴重等一切情狀，量處如主文
    所示之刑，並諭知易科罰金之折算標準，以示懲儆。
據上論斷，應依刑事訴訟法第二百九十九條第一項前段，刑法第
二條第一項、第一百七十三條第二項，修正前刑法第三十三條第
五款、第四十一條第一項前段，罰金罰鍰提高標準條例第一條前
段、修正前罰金罰鍰提高標準條例第二條，判決如主文。
本案經檢察官丁○○到庭執行職務。
中    華    民    國    95    年    10    月    11    日
                  刑事第四庭    審判長法  官  李平勳
                                      法  官  許惠瑜
                                      法  官  林學晴
上正本證明與原本無異。
如不服本判決，應於送達後十日內向本院提出上訴狀（須附繕
本），上訴於台灣高等法院台中分院。
                                      書記官  賴淵瀛
中    華    民    國    95    年    10    月    11    日
附錄論罪科刑法條：
中華民國刑法第173條
（放火或失火燒燬現住建築物及交通工具罪）
放火燒燬現供人使用之住宅或現有人所在之建築物、礦坑、火車
、電車或其他供水、陸、空公眾運輸之舟、車、航空機者，處無
期徒刑或7年以上有期徒刑。
失火燒燬前項之物者，處1年以下有期徒刑、拘役或5百元以下罰
金。第1項之未遂犯罰之。
預備犯第1項之罪者，處1年以下有期徒刑、拘役或3百元以下罰
金。


司法院資訊處製作；財團法人民間司法改革基金會備份。
